最高法院刑事判決　　　　　　九十四年度台上字第三二九七號
　　上　訴　人　甲○○
　　選任辯護人　周春霖律師
　　上　訴　人　丁○○
　　　　　　　　　　　　8樓之.
　　　　　　　　丙○○
　　　　　　　　　　　　11號.
　　上 列一 人
　　選任辯護人　林錦隆律師
　　上　訴　人　乙○○
　　　　　　　　　　　　號
上列上訴人等因違反公職人員選舉罷免法案件，不服台灣高等法
院台中分院中華民國九十三年四月十九日第二審判決（九十二年
度選上訴字第一三六九號，起訴案號：台灣南投地方法院檢察署
九十年度選偵字第二０、二七、三五、三六、四０號、九十一年
度選偵字第四號），提起上訴，本院判決如下：
    主  文
原判決撤銷，發回台灣高等法院台中分院。
    理  由
本件原判決認定上訴人甲○○、丁○○、丙○○、乙○○有原判
決事實欄所載犯行，因而撤銷第一審科刑判決，改判依牽連犯關
係，從一重論處甲○○、丁○○、丙○○、乙○○共同連續對於
有投票權之人，交付不正利益，而約其投票權為一定之行使罪刑
，固非無見。
惟查(一)、有罪判決書之事實一欄，為判斷其適用法律當否之準據
，法院應將依職權認定與論罪科刑有關之事實，翔實記載，然後
於理由內逐一說明其憑以認定之證據，並使事實認定與理由說明
，互相適合，方為合法。倘事實認定與理由說明，不相一致，或
事實與理由之記載，前後齟齬，按諸刑事訴訟法第三百七十九條
第十四款後段規定，均屬判決理由矛盾之當然違背法令。依原判
決事實所認定，上訴人等人共同意圖為自己或第三人不法所有詐
取財物者，僅有原判決事實欄二部分，至於事實欄一之(一)(二)(三)部
分則無，然原判決理由論罪欄，又以「核被告甲○○、高仁鵬、
丙○○、乙○○『上開所為』，均係違反公職人員選舉罷免法第
九十條之一第一項之投票行賄罪、刑法第三百三十九條第一項、
第三項之詐欺取財既遂、未遂罪」（見原判決第二十七頁），認
上訴人等犯罪事實欄一及二部分，均應構成投票行賄罪及詐欺取
財既遂、未遂罪。事實認定與理由說明，不相一致，已有理由矛
盾之違法。(二)、公職人員選舉罷免法第九十條之一第一項之賄選
罪係以對於有投票權之人，行求期約或交付賄賂或其他不正利益
，而約其不行使投票權或為一定之行使為構成要件。亦即須視行
為人主觀上是否具有行賄之犯意，而約使有投票權人為投票權一
定之行使或不行使；客觀上行為人所行求期約或交付之賄賂或不
正利益是否可認係約使投票權人為投票權之一定行使或不行使之
對價；以及所行求、期約、交付之對象是否為有投票權人而定。
原判決雖認定事實欄二部分亦應構成投票行賄罪，然上訴人究竟
係向何人行求期約或交付賄賂或其他不正利益，並約其不行使投
票權或為一定之行使？該人有何種投票權？原判決事實欄二部分
並未加以記載認定，遽認上訴人等應構成投票行賄罪，亦有矛盾
。(三)、原判決事實認定甲○○等人未經告知財團法人台灣安居文
教基金會（下稱安居基金會）董監事會或經董監事會同意，亦未
知會安居基金會執行長俞宗堯之情況下，「偽稱」安居基金會為
參訪廣西少數民族之主辦單位，接續製作內容不實相關成果報告
書，施用詐術持之向行政院原住民委員會等單位呈報，致使前揭
行政院原住民委員會等單位（即原判決附表四所載）之承辦公務
人員，陷於錯誤而據以登載及核銷，進而陸續撥款補助，共詐得
新台幣（下同）二十五萬元等情（見原判決第六、七頁），似認
定甲○○等人無權以安居基金會名義作為參訪廣西少數民族之主
辦單位，及以安居基金會名義製作相關成果報告書。然原判決理
由四又以「是被告甲○○既係安居基金會之董事長，對外即代表
該基金會，其自有權以董事長名義代表安居基金會，對外處理該
基金會相關業務，而如前所述，本件被告甲○○事前既以安居基
金會董事長之身分同意並指示被告丁○○、乙○○等人以安居基
金會名義處理與廣西少數民族文化交流之行政事宜，則被告等就
該參訪該廣西少數民族文化活動，而由被告甲○○代表安居基金
會，以安居基金會之名義製作企畫書、申請補助之函文及相關核
銷使用之成果報告書等文件，即應屬有權製作上開文書之人，而
非屬無權製作」（見原判決第三十頁），另認甲○○有權以安居
基金會名義處理與廣西少數民族文化交流之行政事宜，並以安居
基金會之名義製作企畫書、申請補助之函文及相關核銷使用之成
果報告書等文件。究竟甲○○是否有權以安居基金會名義主辦上
揭參訪，並製作相關之成果報告書？事實記載與理由認定，不相
一致，亦有理由矛盾之違法。(四)、承上，原判決事實既認定甲○
○等人製作內容不實相關成果報告書，施用詐術持之向行政院原
住民委員會等單位呈報，致使前揭行政院原住民委員會等單位之
承辦公務人員，陷於錯誤而據以「登載及核銷」，進而陸續撥款
補助等情，則承辦公務人員對於甲○○等人申請補助，是否有權
加以實質審查？亦即甲○○等人是否另構成明知為不實之事項，
而使承辦公務人員登載於職務上所掌之公文書罪責？原判決理由
未加以說明，亦有理由不備。(五)、原判決認定上訴人等共同詐取
行政院原住民委員會等單位財物，然卷查證人即行政院原住民委
員會教育文化處處長汪秋一於原審證稱：「（問安居基金會是否
屬於合法補助單位？）我們補助對象是依法設立之民間團體，負
責人是原住民，組織章程是否從事原住民相關事務，例如文化、
教育，成員沒有限定多少比例原住民」「（問計畫書所列成員是
否一定是第三階段核銷的成員不能變動？）實際參加的人員與原
來申請的人員有部分變動也可以核銷，但事前要向我們報備有異
動，事後才能報，補助要點第六條有規定，全部人員變動不可以
報銷」「（問這次活動已補助，流程當時應已審查通過才補助？
）對」「（問提出之申請，你們審查認為完全符合規定你們才補
助？）對」「（問申請核銷人員名單與原先申請人員名單部分不
同，如未事前核備，是否准予核銷？）依規定要向我們事前核備
，如未報備申請核銷時他們有造名冊時，如變動不是很大，我們
還是會准予核銷，主要是有辦活動」（見原審卷第二宗第一０一
至一０四頁、第一一一頁）。依該證人所證，上訴人等人申請補
助似合規定？原判決理由未就上揭有利於上訴人等之證據加以說
明，自屬於法有違。(六)、依原判決事實欄一(一)所記載「甲○○、
丁○○、丙○○等共同基於投票行賄交付不正利益之概括犯意聯
絡，於九十年七月初之某日，以免費招待至大陸澳門、珠海旅遊
之不正利益，邀約住居於信義鄉且自七十九年起至八十七年間，
連任二屆南投縣議員之松秋明於第五屆立法委員選舉時，將其選
票投予甲○○，並代為招攬南投縣信義鄉具有山地原住民立法委
員選舉權或較具影響力之人一齊前往，經松秋明允諾，並先後邀
約信義鄉望美村村長全樹堂、信義鄉雙龍村村長申石貴，告知可
免費前往大陸澳門、珠海等地旅遊」等情（見原判決第三頁）。
事實果如此，則松秋明除自己收受不當利益而許以投票支持甲○
○外，似亦受甲○○等人之邀，代為邀請全樹堂等人免費前往大
陸澳門等地旅遊，並期約投票支持甲○○，則松秋明是否亦為投
票行賄罪之共同正犯？原判決理由未加論列說明，尚有理由不備
。又同上事實欄所記載「松秋明另於九十年七月初，以免費出國
旅遊之不正利益，邀約信義鄉羅娜村村長松健福（具有第五屆山
地原住民立法委員投票權），要求在年底選舉時支持甲○○，因
松健福心中另有特定支持人選，然不便當面拒絕松秋明，遂將證
件交由松秋明，繼由松秋明交予丙○○代辦出國相關手續；另丙
○○在此期間，亦曾去電松健福再三表示全程免費，務必撥冗參
加等語，然松健福因故未能成行」（見原判決第四頁），此部分
究係松秋明個人之行為？抑與甲○○等人有關？原判決未加以說
明，亦有違誤。以上或係上訴意旨所指摘，或為本院得依職權調
查之事項，應認原判決仍有撤銷發回更審之原因。至原判決不另
諭知無罪部分，基於審判不可分之原則，併予發回。
據上論結，應依刑事訴訟法第三百九十七條、第四百零一條，判
決如主文。
中　　華　　民　　國　九十四　年　　六　　月 　十七 　日
                      最高法院刑事第十一庭
                          審判長法官  洪　清　江
                                法官  石　木　欽
                                法官  李　伯　道
                                法官  林　勤　純
                                法官  花　滿　堂
      本件正本證明與原本無異
                                      書  記  官
中　　華　　民　　國　九十四　年　　六　　月　二十四　日
                                                      Ｃ
